臺灣板橋地方法院刑事裁定　　　　　　 100年度聲判字第62號
聲　請　人　俞肇熙
代　理　人　張斐雯　律師
被　　　告　蕭育仁
　　　　　　田保珠
　　　　　　陳清誦
　　　　　　黃威盛
上列聲請人因告訴被告等詐欺等案件，不服臺灣高等法院檢察署
100 年度上聲議字第3979號駁回再議之處分（原不起訴處分案號
：臺灣板橋地方法院檢察署99年度偵字第28245 號、100 年度偵
字第7430號），聲請交付審判，本院裁定如下：
    主  文
聲請駁回。
    理  由
一、按告訴人不服上級法院檢察署檢察長或檢察總長認再議無理
    由而駁回之處分者，得於接受處分書後10日內委任律師提出
    理由狀，向該管第一審法院聲請交付審判；又法院認為交付
    審判之聲請不合法或無理由者，應駁回之，刑事訴訟法第25
    8 條之1 、第258 條之3 第2 項前段分別定有明文。本件聲
    請人俞肇熙以被告蕭育仁、田保珠、陳清誦、黃威盛等人涉
    犯詐欺等罪嫌而提出告訴，經臺灣板橋地方法院檢察署檢察
    官偵查終結後，認被告等人犯罪嫌疑不足，於民國100 年4
    月28日以99年度偵字第28245 號、100 年度偵字第7430號為
    不起訴處分，聲請人不服聲請再議，復經臺灣高等法院檢察
    署檢察長以再議為無理由，而於100 年6 月8 日以100 年度
    上聲議字第3979號處分書駁回再議，此業經本院依職權調取
    臺灣板橋地方法院檢察署前述偵查卷宗全卷核閱無誤；又上
    開駁回再議之處分書，係於100 年6 月14日送達於聲請人之
    住所地，有送達證書1 紙在卷可稽，聲請人聲請交付審判之
    期間（10日），加計聲請人住所地係位於新北市三重區之在
    途期間2 日，應於100 年6 月27日屆滿（末日原為6 月26日
    ，因屬例假日，故延展至翌日）；本件聲請人於100 年6 月
    24日提出本件交付審判之聲請，有聲請狀首頁之收狀戳在卷
    可按，故本件聲請程序於法核無不合，先予敘明。
二、聲請意旨略以：被告蕭育仁與聲請人俞肇熙前於臺北縣三重
    市（現改制為新北市三重區；以下均沿用改制前之地名）之
    網咖內有數面之緣，詎被告蕭育仁竟利用聲請人思慮不周之
    弱點，而為下述之不法行為：(一)被告蕭育仁於99年5 月2 日
    ，意圖為自己不法之所有，假借協助代為辦理貸款及修理汽
    車音響等事由，向聲請人借用聲請人所使用（車主為聲請人
    之胞妹俞肇珩）之車牌號碼DS-6930 號自用小客車後，即予
    以侵占入己，經聲請人多次催討，仍拒不返還；嗣聲請人於
    同年5 月12日遭被告蕭育仁挾持辦理借款相關事宜（詳後述
    (七)），經聲請人家人報警協尋，聲請人返家後與家人前往慈
    福派出所報案，被告蕭育仁適來電找聲請人，得知聲請人於
    警局製作筆錄，被告蕭育仁始於翌日（5 月13日）將上開自
    用小客車交由案外人林明德駛至聲請人胞弟俞肇浩所開設位
    於臺北縣三重市○○街111 號之和平診所，並將汽車鑰匙交
    予俞肇浩；倘被告蕭育仁無侵占之意，自當會親自交還車輛
    ，其竟委請他人交還，顯係恐還車之際為警逮捕之作賊心虛
    心態；被告蕭育仁上開行為，顯已構成刑法第335 條之侵占
    罪責；(二)被告蕭育仁意圖為自己不法之所有，於99年5 月3
    日，向聲請人佯稱已代為尋妥地下錢莊之友人，並已代為支
    借新臺幣（下同）15,000元，聲請人不疑有他，遂前往臺北
    縣三重市○○路某址加油站附近，與姓名不詳之人簽立金額
    15,000元之借據，惟該男子僅交付聲請人11,000元，嗣聲請
    人依被告蕭育仁之要求前往其住處，被告蕭育仁即佯稱打手
    機聯絡、員工薪資、水電費用等均須另行給付，致聲請人陷
    於錯誤，而將該11,000元全數交予被告蕭育仁；被告蕭育仁
    上開行為，顯已構成刑法第339 條之詐欺罪責；(三)被告蕭育
    仁意圖為自己不法之所有，於99年5 月10日撥打電話予聲請
    人之母俞楊慧貞，佯稱前開車牌號碼DS-6930 號自用小客車
    之汽車音響已修好，致聲請人陷於錯誤，而給付3,000 元予
    被告蕭育仁，惟聲請人翌日即發現音響並未修好，經聲請人
    一再要求，被告蕭育仁始為修復；被告蕭育仁上開行為，顯
    已構成刑法第339 條之詐欺罪責；(四)被告蕭育仁意圖為自己
    不法之所有，於99年5 月18日，趁聲請人疏忽之際，搶奪聲
    請人所有之富邦商業銀行（下稱富邦商銀）帳號0000000000
    00號帳戶之提款卡，之後被告蕭育仁復另基於恐嚇之犯意，
    向聲請人恫稱：如果不告知密碼，將殺死聲請人全家等語，
    致聲請人心生畏懼，而告知提款卡密碼；被告蕭育仁上開行
    為，顯已構成刑法第325 條之搶奪罪、第305 條之恐嚇罪；
    (五)被告蕭育仁基於偽造文書之犯意，於99年5 月20日，將聲
    請人載往中國信託商業銀行（下稱中國信託商銀）三重分行
    、萬泰商業銀行（下稱萬泰銀行）三重分行等處所，違背聲
    請人之本意，並偽造不實文件，以聲請人名義辦理小額貸款
    及申請信用卡、現金卡；觀諸卷附中國信託商銀、萬泰銀行
    所檢送聲請人申辦貸款時所附在職證明書，各證明書之形式
    、印章等均不相同，倘聲請人確有意申辦各項貸款，豈會出
    具不同形式之證明書？又聲請人申辦貸款之各項申請書上，
    均係以被告蕭育仁為聯絡人，而各項貸款之所以未核貸，亦
    係因各銀行以電話徵信時，聲請人之弟均表示聲請人並未申
    辦貸款，顯見聲請人申辦貸款之行為，係遭被告蕭育仁脅迫
    ，由被告蕭育仁偽造文書而為者，聲請人並無貸款之意；被
    告蕭育仁上開行為，顯已構成刑法偽造文書之罪責；(六)被告
    蕭育仁意圖為自己不法之所有，於99年5 月22日，在臺北市
    ○○路123 號「建台當舖」內，向聲請人佯稱因其信用不好
    ，有急用須10萬元現金，而要求聲請人於被告蕭育仁父親之
    支票上背書，致聲請人陷於錯誤，而於該支票上背書，所借
    得之10萬元現金則由被告蕭育仁全數取走；被告蕭育仁上開
    行為，顯已構成刑法之詐欺罪責；(七)被告蕭育仁與被告田保
    珠共同基於意圖為自己不法所有之犯意聯絡，由被告蕭育仁
    於99年5 月12日，向聲請人佯稱可以聲請人所有之房地為擔
    保，至鶯歌鎮農會辦理抵押設定予被告田保珠，而向被告田
    保珠借款30萬元，聲請人不疑有他，遂與被告蕭育仁前往戶
    政事務所及三重地政事務所，分別辦理戶籍謄本、印鑑證明
    及抵押權設定等事務，並於同意書、土地登記申請書、其他
    約定事項等處簽名，因聲請人並無所有權狀，被告蕭育仁等
    亦要求聲請人在所有權狀遺失證明書上簽名，以申請補發權
    狀，嗣渠等並一同前往鶯歌鎮農會，要求聲請人於30萬元支
    票之背面請款人欄位簽名，另簽發面額30萬元之本票1 紙，
    由一名陳姓男子扣除手續費1,000 元，將99,000元交予聲請
    人，表示餘款20萬元於日後再為給付，之後即將聲請人載往
    臺北縣三重市溪美郵局前與被告蕭育仁會合，被告蕭育仁命
    聲請人交付上開款項；嗣被告蕭育仁再於同年5 月18日，致
    電聲請人表示該陳姓男子已籌得20萬元餘款，聲請人遂與被
    告蕭育仁一同前往鶯歌鎮農會，由被告田保珠等人陪同，要
    求聲請人於20萬元之支票上簽名，臨櫃提領現金20萬元，被
    告蕭育仁於扣除手續費117,000 元後，僅將所餘83,000元交
    予聲請人，而該筆款項83,000元隨後又全數遭被告蕭育仁以
    詐術騙取；被告田保珠於偵查中，自承原不認識聲請人，係
    經由其友人介紹而認識聲請人，然被告田保珠對於該名友人
    之身分卻隱匿再三，有避重就輕之嫌，而聲請人既與被告田
    保珠素不相識，如非被告蕭育仁、田保珠共謀詐騙聲請人，
    被告田保珠豈有可能將為數不少之款項30萬元借予聲請人？
    又觀諸前述土地登記申請書、其他約定事項等文件，其上記
    載之聲請人借款日期為「99年5 月2 日」，早於前述同意書
    上所載之借款日期「99年5 月12日」，而前開文件除簽名外
    ，其餘記載均非出自聲請人之手筆跡，顯見被告田保珠等人
    係預謀誘騙聲請人於該等文件上簽名，待聲請人兌現支票後
    ，即由被告蕭育仁將聲請人領得之現金取走；被告蕭育仁、
    田保珠上開行為，顯已構成刑法之偽造文書、使公務員登載
    不實、詐欺等罪責；(八)被告蕭育仁復與被告陳清誦、黃威盛
    等人共同基於意圖為自己不法所有之犯意聯絡，於99年5 月
    22日，在臺北縣三重市○○路臨86號被告陳清誦經營之泰元
    汽車行，由被告蕭育仁以分期給付汽車貸款之方式，購買車
    牌號碼7163-EL 號自用小客車，並佯稱先以聲請人名義掛名
    登記，再過戶予被告蕭育仁，使聲請人陷於錯誤，而於買賣
    契約書、汽車貸款書、讓渡證書上簽名及按捺指印，之後於
    同年5 月24日，被告蕭育仁再佯稱欲將該自用小客車過戶予
    自己名下，要求聲請人將身分證及印章交予被告陳清誦，未
    料被告陳清誦竟將該車過戶予聲請人，嗣聲請人於接獲該車
    違規罰單及停車費通知單時，始知悉上情；依被告黃威盛於
    偵查中所言，其對於聲請人為被告蕭育仁貸款購車並交付車
    輛予被告蕭育仁使用乙節，亦認為有違常理，且相關文件均
    係由被告蕭育仁交付予被告黃威盛，非由聲請人本人交付，
    顯見聲請人係遭被告蕭育仁之脅迫而有前述行為；又依被告
    陳清誦於偵查中所言，被告蕭育仁係先租用該輛自用小客車
    ，之後再交付被告陳清誦4 萬元訂金欲購買該車，然因被告
    蕭育仁並無資力，且信用不佳，乃脅迫聲請人協助貸款購車
    ，之後再佯稱欲過戶該車輛，而與被告陳清誦共謀將該車過
    戶登記於聲請人名下，被告陳清誦過戶後未將車輛行照交予
    聲請人，反交付予被告蕭育仁，足見被告陳清誦係與被告蕭
    育仁共謀詐騙聲請人無疑；被告蕭育仁、陳清誦、黃威盛等
    人上開行為，顯已構成刑法之詐欺罪責。原檢未予詳查，竟
    維持原偵查檢察官對於被告蕭育仁等4 人所為之不起訴處分
    ，而為駁回再議之處分，顯有違法不當，爰依法聲請將本案
    交付審判。
三、按犯罪事實應依證據認定之，無證據不得認定犯罪事實；又
    不能證明被告犯罪者，應諭知無罪之判決，刑事訴訟法第15
    4 條第2 項、第301 條第1 項分別定有明文。又犯罪事實之
    認定，應憑真實之證據，倘證據是否真實尚欠明確，自難以
    擬制推測之方式，為其判斷之基礎；而認定犯罪事實之證據
    係指足以認定被告確有犯罪行為之積極證據而言，該項證據
    自須適合於被告犯罪事實之認定，始得採為斷罪之資料；刑
    事訴訟上證明之資料，無論為直接或間接證據，均須達於通
    常一般之人均不致有所懷疑，而得確信其為真實之程度，始
    得據為有罪之認定，若其關於被告是否犯罪之證明未能達此
    程度，而有合理懷疑之存在，致使無從形成有罪之確信，根
    據「罪證有疑，利於被告」之證據法則，即不得遽為不利被
    告之認定；其以情況證據（即間接證據）斷罪時，尤須基於
    該證據在直接關係上所可證明之他項情況事實，本乎推理作
    用足以確證被告有罪，方為合法，不得徒憑主觀上之推想，
    將一般經驗有利被告之其他合理情況逕予排除，最高法院53
    年臺上字第656 號、29年上字第3105號、76年臺上字第4986
    號、32年上字第67號分別著有判例可資參照。
四、原檢經調查後，認以：
  (一)聲請人指訴之犯罪事實(一)至(六)部分：
  1.被告蕭育仁於上揭時、地，向聲請人借用車牌號碼DS-6930
    號自用小客車並修理音響乙節，業據聲請人陳述明確，且為
    被告蕭育仁所不否認；然質諸聲請人亦自承：5 月13日被告
    蕭育仁叫另一個人來還車，音響是修好的，是被告蕭育仁付
    的錢等語，是倘被告蕭育仁果有侵占、詐欺之犯意，何須於
    5 月2 日借車，同月13日即將所借用之汽車歸還予聲請人，
    且於修復汽車音響後預為墊付維修費用？足認被告蕭育仁確
    有履約歸還之誠意，其主觀上尚無聲請人所指侵占、詐欺之
    犯意，自難認被告蕭育仁有何侵占、詐欺等犯行。
  2.另聲請人指稱：被告蕭育仁協助伊翻閱報紙代為尋找貸款管
    道，惟將所貸得之款項全數取走，並搶奪銀行提款卡、偽造
    文書辦理小額信貸、申辦現金卡及恐嚇等情；然質諸聲請人
    亦陳稱並無其他人證或書證可供調查，且聲請人復無法指明
    倘其果真遭被告蕭育仁詐騙，何以於貸得相關款項、前往取
    款後，竟仍一再自行前往被告蕭育仁所在之處，並一再將款
    項交予被告蕭育仁；又聲請人遭被告蕭育仁詐欺、搶奪、偽
    造文書、恐嚇後，並未立即報警處理，此亦與常情不符。再
    者，聲請人係本人親自前往前述中國信託商銀、萬泰銀行各
    分行，臨櫃辦理小額信貸及申辦現金卡等事宜，且其所指遭
    被告搶奪及恐嚇告知密碼之富邦商銀提款卡，亦未遭被告蕭
    育仁變更密碼，此有中國信託商銀、萬泰銀行、臺北富邦商
    業銀行函文、聲請人親赴銀行臨櫃簽具之相關申辦文件影本
    等在卷可稽，此部分除聲請人之指述外，並無其他積極事證
    可資佐證；是於缺乏具體事證足認被告蕭育仁確有聲請人所
    指前述犯行之情形下，實難據此推論聲請人之指訴為真實。
  3.又聲請人指稱被告蕭育仁與其同赴前址「建台當舖」質借款
    項，涉嫌詐欺乙節；然查，被告蕭育仁係以其父親名義、將
    其父親之支票交予聲請人，由聲請人持向「建台當舖」借得
    11萬元款項，此有前揭支票附卷可稽，且證人即「建台當舖
    」負責人程軍翰於偵查中亦結證略稱：當天聲請人過來時，
    只有拿1 張蕭姓發票人開立之支票，並在後面背書，伊只有
    給聲請人5 萬元，後來5 月底某日，伊不在店內，其助理就
    將餘款6 萬元交給聲請人，助理說當天只有聲請人1 人前來
    等語，是聲請人既係持被告蕭育仁父親之支票借款，復自行
    前往「建台當舖」領取現款，聲請人亦自承其確實貸得相當
    款項，核與被告蕭育仁所辯：此部分係聲請人自行前往借款
    ，伊沒參與等語相符，自難僅憑聲請人之單方指訴，遽論被
    告蕭育仁以詐欺之罪責。
  (二)聲請人指訴之犯罪事實(七)部分：
  1.經查，聲請人於偵查中，已自承：前述同意書、支票背面請
    款人、本票、土地登記申請書、其他約定事項、所有權狀遺
    失證明書等，都是伊本人簽的等語，而聲請人對於被告蕭育
    仁、田保珠2 人如何施用詐術、聲請人如何陷於錯誤等情節
    ，均無法明確指訴或提供證據以供查證；且聲請人因擔保前
    揭借款30萬元，而提供房地設定抵押權予被告田保珠，進而
    於99年5 月12日與被告田保珠簽立同意書，被告田保珠並開
    立面額30萬元支票供聲請人提領等情，此有前述同意書及支
    票等在卷可稽；又前述支票背面，確有聲請人之簽名，且聲
    請人因前揭借款向地政事務所申請辦理之抵押權設定登記，
    之後亦經駁回等情，有前述支票、抵押權設定契約書、約定
    書及土地登記案件駁回通知書等在卷可證，均核與被告田保
    珠所辯：伊純粹借款予聲請人，再由聲請人提供房地設定抵
    押，後經駁回抵押權設定等情相符，難認被告蕭育仁、田保
    珠有何施用詐術之犯行。
  2.又聲請人指稱其於貸得款項後，旋即遭被告蕭育仁悉數取走
    等情，然此部分除聲請人單方之指訴外，並無其他在場人證
    及相關物證足以佐證聲請人所指為真實，是於欠缺其他具體
    事證之情形下，自難遽為不利於被告蕭育仁之事實認定。
  (三)聲請人指訴之犯罪事實(八)部分：
  1.經查，聲請人購買上開車牌號碼7163-EL 號自用小客車、申
    請貸款、辦理過戶等過程中，其本人均有親自參與，且查無
    積極證據足認被告蕭育仁有何施用詐術致不當影響聲請人於
    購車時之風險評估，難認被告蕭育仁於聲請人購車之初，自
    始即係意圖為自己不法之所有，而蓄意向聲請人施用詐術行
    騙。再一般民事債務人，若有未依債務本旨履行給付之情形
    發生，就一般社會經驗而言，原因非一，縱令事後因故不為
    履行，茍無足以證明在其於債之原因發生時，自始即存有不
    法所有意圖之積極證據，亦僅能令負民事之遲延給付責任，
    尚不得據此違反債信之客觀事態，逕行推定債務人原本即有
    施詐之犯意，率以詐欺罪責相繩；本件縱令被告蕭育仁事後
    有因故無法依約清償車貸之情，亦僅能認聲請人與被告蕭育
    仁間有債務不履行之民事糾紛，尚難據此反推被告蕭育仁自
    始即有詐欺之不法所有意圖；本件應屬聲請人與被告蕭育仁
    間之民事債務糾紛，而與刑法上之詐欺取財犯罪無涉。
  2.次查，被告蕭育仁與聲請人約定，由聲請人出名購買上開自
    用小客車及申辦汽車貸款，並辦理過戶予聲請人，被告蕭育
    仁則負責繳納汽車貸款，雖被告蕭育仁事後未能依約定繳納
    貸款，然此僅為聲請人與被告蕭育仁間之民事糾紛，此詳前
    述；被告陳清誦於上開過程中，並未見有何對聲請人施用詐
    術之行為，且聲請人於偵查中復自承：讓渡書係被告蕭育仁
    所簽立，只能佐證被告蕭育仁要將車子讓渡給伊，但是不能
    證明被告陳清誦有無詐欺等語；是於欠缺積極證據足認被告
    陳清誦有何施用詐術行為之情形下，自難認被告陳清誦有何
    詐欺之犯行。
  3.末查，被告黃威盛係任職於匯豐汽車內湖廠擔任課長，負責
    協助客戶核發汽車貸款等業務，其於審核本件聲請人提供之
    資料，並通過徵信後，由聲請人簽立相關申請書，而將核貸
    款項直接撥予上開自用小客車之出賣人泰元汽車（負責人為
    被告陳清誦），此項過程並無何異常之處；且聲請人於偵查
    中亦自承：伊不對被告黃威盛提出告訴了，因為伊不知道被
    告黃威盛有犯什麼罪名的犯行等語，自難認被告黃威盛有何
    詐欺取財之犯行可言。
五、原檢綜合審酌偵查中所有之事證資料，認本件除聲請人單方
    之指訴外，並無其他積極事證足認被告蕭育仁等4 人有何聲
    請人所指侵占、詐欺、搶奪、恐嚇、偽造文書等犯行，而聲
    請人之指訴情節，復有諸多與事證不符、或與常情相悖之瑕
    疵可指，自難僅憑聲請人單方面之指訴，遽入被告蕭育仁等
    4 人於罪，因認被告蕭育仁等4 人均犯罪嫌疑不足，而為駁
    回聲請人再議之處分。經本院調取全部偵查卷宗詳予核閱後
    ，認依偵查中曾顯現之證據，聲請人所指摘被告蕭育仁等4
    人涉犯侵占、詐欺、搶奪、恐嚇、偽造文書等犯行等罪嫌之
    不利事證，業據檢察機關詳為調查或斟酌，而原不起訴處分
    及原檢駁回再議聲請之處分所載理由，亦無何違背經驗法則
    、論理法則或其他證據法則之情形；原檢採證認事，並無何
    違法或不當之處，本件聲請人聲請意旨所執理由，均與被告
    蕭育仁等4 人犯行之成立無必然之關聯性，其聲請交付審判
    為無理由，應予駁回。
據上論斷，應依刑事訴訟法第258 條之3 第2 項前段，裁定如主
文。
中    華    民    國   100    年    12    月    22    日
                刑事第十九庭  審判長法  官  楊志雄
                                    法  官  陳海寧
                                    法  官  劉景宜
以上正本證明與原本無異
本裁定不得抗告
                              書記官  謝秀青
中    華    民    國  100     年    12    月    23    日